【裁判字號】    96,易,3596
【裁判日期】    970827
【裁判案由】    詐欺
【裁判全文】
臺灣高雄地方法院刑事判決              96年度易字第3596號
公  訴  人  臺灣高雄地方法院檢察署檢察官
被      告  甲○○
選任辯護人  曾慶雲律師
被      告  丙○○
被      告  乙○○
                    高雄市前鎮.
上二人共同
選任辯護人  陳文卿律師
上列被告因詐欺案件，經檢察官提起公訴（95年度偵字第32335
、32336號、96年度偵字第19464號），本院判決如下：
    主  文
甲○○、丙○○、乙○○均無罪。
    理  由
一、公訴意旨略以：被告甲○○明知自己經濟狀況不佳，財力陷
    於困窘，已無償債能力及意願，仍欲辦理貸款，經由姓名年
    籍不詳綽號「大德」之友人介紹而認識被告丙○○後，竟共
    同意圖為自己不法之所有，基於詐欺取財、行使偽造私文書
    之犯意，約定由被告甲○○以其名義申請貸款新臺幣（下同
    ）50萬元，俟貸款核發後，雙方對半朋分，隨即被告由甲○○填妥佯稱伊為設於高雄市楠梓區○○○街184 號「美食俱
    樂部」負責人之「小額貸款申請書」1 份，交由被告丙○○
    ，連同被告丙○○偽造之「甲○○向張明興承租店屋租賃契
    約書」1 份，轉交給具有犯意聯絡之被告乙○○，由乙○○
    再委託不知情之林志忠請協合國際行銷股份有限公司 (下稱
    協合行銷公司)代 甲○○向址設於高雄市新興區○○○路
    110 號之合作金庫商業銀行新興分行（下稱合作金庫新興分
    行）辦理貸款50萬元。嗣被告甲○○於95年3 月間，在丙○○與乙○○帶同下前往合作金庫新興分行辦理對保，並提出
    上開「小額貸款申請書」、「店屋租賃契約書」各1 份及上
    開美食俱樂部照片6 紙，且佯稱甲○○職業為廚師，致使合
    作金庫新興分行誤以為甲○○有承擔該等分期付款之能力及
    意願，而陷於錯誤，旋於同年月14日貸放上開金額至甲○○
    在合作金庫商業銀行帳號0000000000000 號之戶頭。嗣被告
    甲○○詐得上開貸款後，丙○○復稱25萬元不足支付銀行辦
    理人員抽成費用，遂取走37萬元，惟丙○○及乙○○未依約
    定清償甲○○12萬元，甲○○因而向臺灣高雄地方法院檢察
    署提出告訴，經檢察官追查始知上情。因認被告甲○○、乙○○、丙○○3 人均涉刑法第339 條第1 項之詐欺取財、刑
    法第216 條、210 條行使偽造私文書罪嫌等語。
二、按犯罪事實應依證據認定之，無證據不得認定犯罪事實，又
    不能證明被告犯罪者，應諭知無罪之判決，刑事訴訟法第15
    4 條第2 項、第301 條第1 項分別定有明文。又認定犯罪事
    實所憑之證據，雖不以直接證據為限，間接證據亦包括在內
    ，然而無論直接或間接證據，其為訴訟上之證明，須於通常
    一般之人均不致有所懷疑，而得確信為真實之程度者，始得
    據為有罪之認定，倘其證明尚未達到此一程度，而有合理之
    懷疑存在而無從使事實審法院得有罪之確信時，即應由法院
    為諭知被告無罪之判決。而告訴人之告訴，係以使被告受刑
    事訴追為目的，是其陳述是否與事實相符，仍應調查其他證
    據以資審認（最高法院76年台上字第4986號、52年度台上字
    第1300號分別著有判例可資參照）。再按刑法第339 條詐欺
    罪之成立，以意圖為自己或第三人不法所有，以詐術使人將
    本人或第三人之物交付或行為人因而得財產上之不法利益為
    要件，如行為人並未施用詐術，或其所用方法不能認係詐術
    ，亦不致使人陷於錯誤，即均與該條之構成要件有間（最高
    法院46年度台上字第260 號判例要旨參照）。
三、公訴人認被告甲○○、乙○○、丙○○3 人涉前揭詐欺取財
    罪嫌，無非係以：證人即告訴人甲○○於偵查中之證述、
    被告乙○○、丙○○於偵查中之供述、小額貸款申請書1
    紙、甲○○之中華民國國民身分證與全民健康保險卡正反面
    影本1 紙、合作金庫商業銀行借戶全部資料查詢單4 紙、
    房屋租賃契約書1 份及高雄市楠梓區○○○街184 號之「美
    食俱樂部」之照片6 紙為其主要論據。訊據被告甲○○、乙○○、丙○○3 人均堅決否認詐欺取財、行使偽造私文書犯
    行，被告甲○○辯稱：伊因為工作不穩定，需要收入供生活
    花用，綽號小王的朋友告訴伊若要借款，可以找丙○○幫忙
    ，後來伊透過小王的介紹而認識丙○○，那時候伊有個朋友
    在作麵攤，丙○○說可以用小吃部麵攤向銀行貸款，伊就和
    朋友一起開麵攤，然後才去貸款。貸款後給丙○○佣金7萬5
    仟元，丙○○又向伊借17萬5 仟元，伊有繳納5 期利息，後
    來因為沒有繼續經營麵攤，丙○○又沒有依約還錢，伊才無
    力繼續繳貸款利息，並沒有詐欺銀行的意圖等語。其辯護人
    則以：「本件貸款過程，合作金庫新興分行核貸人員有到現
    場看過，被告甲○○確有在那邊經營麵攤，被告甲○○並無
    施用詐術使合作金庫新興分行人員陷於錯誤，其並無詐欺取
    財犯行，且本件租賃契約書上所載之「高雄市楠梓區○○○
    街184 號」確有該處所，被告甲○○並無行使偽造私文書犯
    行。」等語，資為辯護。被告乙○○辯稱：伊是協合行銷公
    司代辦人員，合作金庫新興分行跟協合行銷公司有合作關係
    ，當初丙○○介紹甲○○要辦貸款，伊就拿資料給丙○○轉
    交甲○○填寫，伊把貸款資料交給林志忠，由林志忠轉交給
    協合行銷公司，協合行銷公司再向合作金庫新興分行申請，
    合作金庫新興分行有派專員、襄理、副理到現場查看，對保
    是甲○○自己跟合作金庫新興分行對保，伊與丙○○都在銀
    行外面，並無共同詐欺取財之犯行等語。被告丙○○辯稱：
    伊與甲○○是朋友關係，伊幫忙聯絡乙○○，所有資料都是
    甲○○自己填好之後，伊再交給乙○○，對保時，是甲○○
    自己跟銀行對保，伊跟乙○○都在銀行外面，並無共同詐欺
    取財之犯行等語。被告丙○○、乙○○之辯護人則以：「被
    告甲○○並未施用詐術致合作金庫新興分行人員陷於錯誤而
    撥款，其並無詐欺之犯行，被告丙○○、乙○○2 人自亦無
    共同詐欺之犯行。再者，被告丙○○、乙○○2 人僅是介紹
    被告甲○○向合作金庫新興分行辦理貸款，而收取佣金，有
    關前往合作金庫新興分行申請貸款、現場履勘及辦理對保手
    續及簽立借貸契約等均由被告甲○○親自為之，而申貸之相
    關申請書面資料，亦均由被告甲○○親自書寫，被告丙○○
    、乙○○2 人只是負責將資料轉送予協合行銷公司，請該公
    司代為辦理貸款，貸款核撥後，被告丙○○、乙○○與協合
    行銷公各取得百分之五之佣金即2 萬5 仟元，被告甲○○自
    行留下25萬元使用，而將其餘17萬5 仟元借予被告丙○○、
    乙○○2 人，是被告甲○○是否涉有詐欺取財之犯行，與被
    告丙○○、乙○○2 人無關。」、「本件租賃契約書上所載
    之『高雄市楠梓區○○○街184 號』確有該處所，被告甲○○並無行使偽造私文書犯行。」等語，資為辯護。
四、經查：
(一)證人即合作金庫新興分行承辦員己○○於本院97年3月11日
    審理時證稱：「甲○○聲請貸款案是我承辦我負責徵信部分
    ，還有出去看他的營業狀況。」、「我們收到申請書會出去
    看他是否有真的做生意，去外訪沒有問題的話就會作案件，
    通過的話就通知客戶出來填寫借據。當時甲○○申請貸款的
    申請書是由他朋友送過來，不是他本人送過來。」、「現場
    勘驗我們主管都有一起去，那天是我們副理跟我，我們去那
    邊看，甲○○他本人剛好有從那邊出來。」、「 (問：請鈞
    院提示偵查卷他字第4195號卷第25頁照片，這6張照片是你
    們拍照還是甲○○提供的？)他們提供的。」、「 (問：你
    去現場看是否跟照片一樣？)對。」、「 (問：那天甲○○
    有到場，你有無跟他對談？)我沒有，我們副理有，有問他
    資金是要用何用途，我們外訪時不會事先跟客戶通知，以防
    造假。」、「(問：就你所知，甲○○有無智能障礙情形？)
    沒有。因為我們副理問他，他也可以說出貸款金額要用在何
    用途，我們要走時還說要請我們吃麵。」、「 (問：他所提
    出的資料中，你審核時有無發現虛假不實的情形？)沒有，
    因為我們去看他也是在一個市場營業，只是沒有什麼客人。
    」、「 (問：那天你去時，甲○○有無說他在哪裡工作？)
    他就從店裡走出來，我們看那個人就和照片一樣。」、「我
    那天去甲○○攤位看現場時，停留差不多10分鐘左右，實際
    上跟甲○○對話的時間大概1 、2 分鐘，我們副理問他而已
    。我們副理問他貸款用途是什麼，他有比旁邊說不知道是要
    裝修什麼東西。」等語 (見本院當日審判筆錄)。 核與證人
    即合作金庫新興分行承辦員戊○○於本院同日審理時之證稱
    ：被告甲○○申請貸款案，伊負責對保，借據簽名跟金額是
    甲○○自己填寫，其他部分是銀行貸放那邊填寫，伊與甲○○對話之中沒有發現他有智能障礙的情形。」等語 (見本院
    當日審判筆錄)。 永證人即高雄市政府警察局楠梓分局楠梓
    派出所警員詹朝傑於本院97年8 月19日審理時證稱：「高雄
    市楠梓區○○○街184 號 (按即被告甲○○申辦本件貸款提
    出之租賃契約所載之美食俱樂部地址)是 我的轄區，之前有
    去查證，該地是一個市場，是類似小吃街，該小吃街已經存
    在很久，目前還在經營，裡面還有二、三十個攤位在經營。
    但是戶籍登記上沒有該地址，我沒有看到任何門牌號碼，我
    看到最後一個號碼為182 號，跳過去就202 號，中間就是這
    些攤位還有一條巷子，所以有沒有那個住址我不清楚，戶役
    政也查不到。」等語相符 (見本院當日審判筆錄)。 綜合上
    述，本院認被告甲○○向合作金庫新興分行申請貸款時，既
    然確實在其提供之租賃契約書上所載地點經營美食俱樂部 (
    即麵攤)， 且合作金庫新興分行承辦人員亦有前往該址查看
    、訪談，實難認被告甲○○有向合作金庫新興分行承辦人員
    施用詐術可言。檢察官稱：「被告甲○○佯稱伊為設於高雄
    市楠梓區○○○街184 號『美食俱樂部』負責人等語，尚嫌
    無據。再者，被告甲○○取得上開貸款之後，僅繳納5 期本
    息即未依時繳納，固有合作金庫新興分行97年5 月20日合金
    新興催字第0970002147號函附之繳息明細表1 份在卷可參。
    惟被告甲○○於本院97年4 月17日訊問時陳稱：「 (問：你
    把貸款的錢分一半給丙○○，怎麼擔保你日後有能力支付利
    息？)我 想先還利息，每個月大概一萬元，我沒有想那麼多
    。後來也沒有繼續經營麵攤，因為麵攤生意不好，我怕愈賠
    愈多。」等語 (見訊問筆錄)。 本院審酌被告甲○○上開辯
    解，尚與常情無違，是亦難僅以被告甲○○貸款之後未按時
    繳納本息即認其申辦貸款之初，即有詐欺取財之意圖。綜上
    ，被告甲○○及其辯護人所辯應堪採信。揆諸首揭說明，被
    告甲○○所為，尚與刑法第339 條第1 項詐欺取財罪之構成
    要件有間，難以該罪相繩。
(二)證人己○○於本院97年3 月11日審理時證稱：「現場勘驗時
    ，我們沒有看到被告乙○○、丙○○他們。」等語；證人戊○○於本院同日審理時亦證稱：「被告甲○○來銀行辦理對
    保時，除了甲○○之外，沒有看到其他人，沒有看到在庭被
    告乙○○、丙○○2 人，我也不認識在庭被告乙○○、丙○○2 人。之前乙○○、丙○○也沒有到我們銀行辦貸款業務
    。」等語 (以上見本院當日審理筆錄)。 是以，本件亦無積
    極之證據證明被告乙○○、丙○○2 人有向合作金庫新興分
    行承辦人員施用詐術之事實。
(三)至於，被告甲○○固於檢察察官95年6 月19日偵查中指訴：
    「(問 ：為何當初要辦信用貸款？)因 為我欠朋友，朋友就
    介紹一個周大哥，說有辦法跟銀行借到，說好一人一半。」
    、「 (問：貸款金額50萬元目前在何處？)我 只分得14、15
    萬元，其他都在他們那邊，其中包括6 萬元的利息。」、「
     ( 問 ：夜市攤位前的拍照，該店面的租賃契約你是否都知
    情？)是 ，我都知道，該租賃契約是我請周先生去處理的，
    該店面是我的一個朋友姓陳的。對保時是周先生與我去的，
    當時周先生在樓下等我，我上去二樓。」等語 (見95年度他
    字第4195號卷第17頁)； 及於檢察察官96年4 月10日偵查中
    證稱：「 (問：你有辦貸款後借給丙○○？)有 ，我向銀行
    借50萬元，丙○○向我拿走37萬元。是他幫我辦貸款，他辦
    時就告訴我說他要抽一半25萬元，但辦下來後他說還要給銀
    行的人抽，所以不夠，他就拿走37萬元，到現在他一元也未
    還我。」、「 (問：為何上次說他每月有還你一、二萬元？
    )是 丙○○在開庭前到我家，叫我開庭時這麼說的，他叫我
    說每個月他都有還我二萬元，說我如果不照這麼說，三個人
    都會有事， (三個人)指 我、丙○○，及他朋友三個人，他
    說我如果亂說會來找我，事實上他一元都未還我。」、「 (
    問：為何你辦貸款人家要抽一半，還要辦貸款？)因 我當時
    缺錢，無法生活，事實上我沒辦法辦，他有門路可以幫我把
    貸款辦下來，但事實上我沒有能力償還，我只有繳五個月的
    利息。」、「 (問：是何人與你聯絡？)丙 ○○、乙○○，
    丙○○剛才說不照這麼說會有事，是他與我及乙○○。」、
    「 (問：乙○○聯絡你何事？)辦 貸款是丙○○打電話給乙○○，由乙○○去辦貸款，再由丙○○與我聯絡，貸款辦下
    來我實拿12或13萬元，其他的錢由丙○○拿走，他們如何分
    配，我不知道。簽貸款契約及貸款下來後，領款是丙○○、
    乙○○開車帶我去的，貸款下來時，也是丙○○、乙○○開
    車帶我去的，由我去領款後，我把50萬交給他們，他們再把
    我分的12或13萬元交給我。」、「 (問：如何認識丙○○？
    )一 個認識一、二天不知名的朋友主動告訴我，說他可以介
    紹我認識辦貸款的人，他就介紹丙○○給我認識。丙○○一
    看到我就告訴我，他可以幫我辦貸款，他也知道我沒有能力
    辦貸款，也無法過生活。」等語 (見95年度偵字第3233 5號
    卷第42至44頁)。 惟其於檢察官偵查中 (95年6 月21日)即
    具狀撤回告訴稱：「緣聲請人之父因不知聲請人委請乙○○
    等人向合作金庫新興分行貸款新台幣伍拾萬元之事的詳細情
    況，而向鈞署提出刑事告訴，蒙鈞署開庭受理在案，不勝感
    激，唯事實與告訴之內容顯有出入，為免浪費寶貴司法資源
    特具狀向鈞署聲請撤回本案，實感德便。」等語 (見95年度
    他字第4195號卷第31、32頁)； 於檢察察官96年1 月23 日
    偵查中亦陳述：「 (問：乙○○與丙○○施何詐術詐欺你？
    )沒 有，因為告訴狀是我父親寫的，我沒有注意就簽名了。
    」、「本件貸款是我自己填資料後請丙○○幫我辦的，貸款
    是我自己心甘情願辦的。」等語 (見95年度偵字第32 335
    號卷第14、15頁)； 復於本院97年7 月8 日審理時證稱：「
    我在地檢署開庭時，我爸爸有跟我去，我爸爸叫我照他的意
    思講，不然要跟我斷絕父子關係，我因為不想忤逆我爸爸，
    所以我就照我爸爸的意思講，這件事我爸爸從頭到尾都不知
    道，就亂想一件事要告別人，向銀行借錢是我借的，不是我
    爸爸借的，他所有的事情都不瞭解。」等語 (見本院當日審
    判筆錄)。 是以，被告甲○○前後之陳述不一，自難採為認
    定事實之依據。況退一步言之，縱認被告甲○○所言屬實，
    亦僅能認定渠與被告丙○○、乙○○間共同合意向合作金庫
    新興分行貸款，並推由被告甲○○出面辦理之事實，惟如前
    所述，被告甲○○向合作金庫新興分行申辦貸款之時，並未
    向合作金庫新興分行承辦人員施用任何詐術，被告丙○○、
    乙○○2 人亦未向合作金庫新興分行承辦人員施用任何詐術
    ，渠3 人所為均與刑法詐欺取財罪之構成要件有間。是縱其
    3 人有共同向合作金庫新興分行申辦貸款之合意，核貸之後
    被告甲○○與被告丙○○、乙○○3 人間內部存有財務糾紛
    ，亦難執此而認其3 人有何共同詐欺取財之罪嫌。
(四)又檢察官認被告甲○○、丙○○、乙○○3 人共同提出之租
    賃契約書上所載之地址「高雄市楠梓區○○○街184 號」實
    際上並無此地址，故認被告甲○○、丙○○、乙○○3 人涉
    行使偽造私文書罪嫌 (見97年7 月8 日追加起訴)等 語。惟
    上開租賃契約書之承租人係被告甲○○，出租人係張明興，
    有該租賃契約書1 份在卷可參。查本件並無證據證明被告甲○○、丙○○、乙○○3 人冒用出租人「張明興」之名義簽
    立該租賃契約書，此外，被告甲○○縱對於上開租賃契約書
    所載之「高雄市楠梓區○○○街184 號」內容登載不實，亦
    僅是文書之內容虛妄，並無成立偽造私文書之餘地，自亦無
    行使偽造私文書可言。從而，被告甲○○、丙○○、乙○○
    3 人此部分均無成立行使偽造私文書罪可言。
四、綜上所述，被告甲○○、丙○○、乙○○3 人及其辯護人所
    辯均堪採信。本件依卷存公訴人所提出之直接、間接證據，
    僅能證明被告甲○○有向合作金庫新興分行申辦貸款，取得
    貸款之後未依約如期繳納本息之事實，尚難認被告甲○○有
    向合作金庫新興分行承辦人員施用詐術、行使偽造私文書之
    行為，或其申辦貸款之初即有詐欺之不法意圖，亦無證據證
    明被告丙○○、乙○○2 人有何詐欺取財、行使偽造私文書
    之罪嫌。此外，復查無其他積極證據足以證明被告3 人有何
    詐欺取財、行使偽造私文書之犯行，揆諸前揭說明，被告3
    人之犯罪既屬不能證明，依法自應諭知無罪之判決。
據上論斷，應依刑事訴訟法第301條第1項，判決如主文。
本案經檢察官丁○○到庭執行職務。
中    華    民    國    97    年    8     月    27    日
                        刑事第九庭  審判長法  官  張世賢
                                          法  官  黃紀錄
                                          法  官  陳建和
以上正本證明與原本無異。
如不服本判決應於收受本判決後10日內向本院提出上訴書狀，並
應敘述具體理由，如未敘述上訴理由者，應於上訴期間屆滿後20
日內補提理由書狀於本院（均須按他造當事人之人數附繕本）「
切勿逕送上級法院」。
中    華    民    國    97    年    8     月    27    日
                                          書記官  林姵妤


司法院資訊處製作；財團法人民間司法改革基金會備份。
